【裁判字號】    96,訴,1111
【裁判日期】    970131
【裁判案由】    公共危險
【裁判全文】
臺灣高雄地方法院刑事判決              96年度訴字第1111號
公  訴  人  台灣高雄地方法院檢察署檢察官
被      告  乙○○
輔  佐  人
即被告之母  丙○○○
指定辯護人  本院公設辯護人己○○
上列被告因公共危險案件，經檢察官提起公訴（96年度偵字第
2980號），本院判決如下：
    主  文
乙○○放火燒燬現有人所在之建築物，未遂，處有期徒刑貳年，
減為有期徒刑壹年。並於刑之執行完畢或赦免後，令入相當處所
，施以監護，期間為壹年。緩刑參年。扣案打火機壹個沒收。
    事  實
一、乙○○患有重度憂鬱症及邊緣性智能不足（智力測驗分數落
    於70至84分），有持續自殺之意念，因而致其辨識行為違法
    之能力顯著降低。民國96年1 月17日凌晨0 時許，乙○○因
    向「慧賢宮」（址設高雄縣路竹鄉○○路658 號）住持戊○○借用宮內之神扇回家供奉遭拒後，竟心生不滿，於同日下
    午5 時15分許，攜帶如附表所示之物，駕駛車牌號碼XH-801
    2 號自用小客車，前至慧賢宮，明知慧賢宮內有戊○○、甲○○○等人在進行法事，為現有人所在之建築物，且倘有煤
    氣外洩，極容易發生瓦斯氣爆釀成公共危險，竟基於放火燒
    燬現有人所在建築物及漏逸煤氣之犯意，攜帶上開物品進入
    慧賢宮後，先服下成分不明之白色粉末，再將汽油淋於身上
    及潑灑慧賢宮內靠近香爐之地面，繼而旋開置於香爐附近之
    瓦斯桶開關，使煤氣漏逸，並持打火機點燃地面之汽油，致
    其所潑灑之汽油起火燃燒，乙○○並手持鐮刀，以防他人靠
    近。嗣經庚○○等人合力撲滅火勢並逮捕乙○○，仍造成慧
    賢宮石英地板遭到燻黑，然該建築物之主要結構並未喪失效
    用而未遂，及使該處可能因零星火花引燃煤氣釀成火災之公
    共危險。經警據報前往處理，當場扣得乙○○所有供犯本件
    犯行之打火機1 把，及其餘如附表非屬乙○○所有之物，而
    知上情。
二、案經高雄縣政府警察局湖內分局報告臺灣高雄地方法院檢察
    署檢察官偵查起訴。
    理  由
壹、證據能力部分
一、按被告以外之人，於審判外之言詞或書面陳述，除法律有規
    定者外，不得作為證據；又被告以外之人（包括證人、鑑定
    人、告訴人、被害人及共同被告等）於檢察事務官、司法警
    察官或司法警察調查中所為之陳述，與審判中不符時，其先
    前之陳述具有較可信之特別情況，且為證明犯罪事實存否所
    必要者，得為證據，刑事訴訟法第159 條第1 項、第159 條
    之2 分別定有明文。是被告以外之人於司法警察（官）調查
    中所為之陳述，依刑事訴訟法第159 條第1 項規定，係屬傳
    聞證據，原則上無證據能力，惟如該陳述與審判中不符時，
    其先前之陳述具有較可信之特別情況，且為證明犯罪事實存
    否所必要者，依同法第159 條之2 規定（即刑事訴訟法第15
    9 條第1 項所指之「除法律有規定者外」），始例外認為有
    證據能力。如該陳述與審判中相符時，因該陳述並不符合刑
    事訴訟法第159 條之2 有關傳聞例外之規定，故不得作為認
    定本案犯罪事實有無之證據。此時，當以其於審判中之陳述
    作為證據。本件被告及辯護人均認證人甲○○○於警詢中所
    為之陳述，並無證據能力，且因證人甲○○○前開警詢中之
    陳述，核與審判中之陳述大致相符，是依前開說明，證人甲○○○前開警詢中之陳述，並無傳聞證據例外之情形，應無
    證據能力。此時，當以證人甲○○○於審判中之陳述作為證
    據。
二、本判決所引用之其餘證據資料（詳後引證據），其中傳聞證
    據部分，縱無刑事訴訟法第159 條之1 至第159 條之4 或其
    他規定之傳聞證據例外情形，亦因被告、辯護人及檢察官或
    同意可作為證據使用，或未聲明異議，依刑事訴訟法第159
    條之5 第1 項、第2 項之規定，本院審酌該證據作成之情況
    ，認為適當，應得為證據。
貳、實體部分
一、訊據被告乙○○否認有何公共危險犯行，辯稱：案發當日係
    駕駛上開自小客車，攜帶附表所示之物品，前往慧賢宮自殺
    ，並無放火或漏逸煤氣之犯意等語。經查：
  (一)址設高雄縣路竹鄉○○路658 號之「慧賢宮」，係戊○○主
    持之神壇，96年1 月17日下午5 時15分許，陳碧雲與信徒庚○○、甲○○○等人，正在慧賢宮進行法事之事實，業據證
    人即被害人戊○○於警詢中證述綦詳（詳警卷第13頁第3 行
    至第4 行）。核與證人庚○○於警詢及本院審理中證陳：伊
    係慧賢宮之信徒，96年1 月17日下午5 時15分許，宮主戊○○正在為供內信徒作法事，伊當時人在宮外廣場，一看到發
    生事情，即跑至宮內等語（詳警卷第17頁第4 行至第6 行、
    本院卷第80頁第10至12行）；證人甲○○○於本院審理時證
    稱：案發當時在慧賢宮內聊天，看見被告提著瓦斯桶、汽油
    桶衝進宮內等語（詳本院卷第73頁第17行至第25行）均相符
    。是慧賢宮於案發當時為現有人所在之建築物乙節，應堪認
    定。
  (二)又上開事實，業據證人甲○○○於本院審理時證述綦詳，並
    證稱：被告攜帶如附表所之物品，衝入慧賢宮，看起來精神
    狀況不好，並氣沖沖的對著正在作法事之戊○○說一些別人
    聽不懂的話，然後服下白色粉末，再將汽油淋於身上及潑灑
    慧賢宮內靠近香爐之地面，繼而旋開瓦斯桶開關，當時被告
    手持鐮刀，不讓別人靠近，有聞到瓦斯味道，接著看見地上
    之汽油著火，燃燒面積不大，被告身上未著火，在場之人要
    抓被告時，被告才揮動鐮刀反抗，後來有人拿滅火器滅火，
    火一下子就被撲滅等語（詳本院卷第73頁倒數第10行至第71
    頁倒數第8 行、第75頁第1 行至倒數第4 行、第76頁第1 行
    至第9 行、倒數第9 行至第77頁第4 行、第10行至第17行、
    第78頁第1 行至第3 行、第12行、倒數第6 行至第3 行）。
    核與證人庚○○於本院審理中所證：當時在慧賢宮外，進到
    宮內，看見旁人與被告交談，被告拿著汽油桶、瓦斯桶及鐮
    刀，情緒很激動，然後被告拿出打火機，伊就跑至宮外，後
    來看見宮內地上著火，往上燃燒，再進入宮內，有聞到瓦斯
    味，並持滅火器滅火，火一下就熄滅，被告身上並無著火，
    被告並無揮動鐮刀之動作等語（詳本院卷第80頁第9 行至第
    81頁第16行、第19行至第22行、第82頁第17行至第20行）相
    符。此外，復有扣押筆錄、扣押物品目錄表、扣押物品收據
    、相片等在卷（見本院卷第22頁至第33頁），及如附表所示
    之物扣案可稽。觀之卷附照片，慧賢宮內有有香爐供香客或
    信徒膜拜神明後插香之用，案發時，該香爐上插有幾炷香，
    而汽油具可燃性，如以火源靠近，當火源達到燃點，將會引
    燃汽油；瓦斯氣體含有毒質並具爆炸性，如外洩後一經吸入
    ，會傷及人身，若旁有引燃物、人為點火或開閉電源等行為
    ，均將引燃或引爆瓦斯，造成對在場者之生命、財產之威脅
    。參以被告教育程度為國中肄業（見警卷第8 頁教育程度欄
    所載）；且於警詢、偵查及本院審理中均自承：要在身體淋
    上汽油點火或開瓦斯自殺等語，則被告既明知點火燃燒身體
    或吸入有毒之氣體，足以傷害其身體，並達到自殺之目的，
    豈有不知在慧賢宮內香爐旁之地面潑灑汽油，點燃打火機靠
    近汽油，將會點燃汽油；在靠近香爐之地面，旋開瓦斯開關
    ，可能使在旁之人吸入漏逸之瓦斯，甚而引爆瓦斯，而傷及
    人身及財產？是被告辯稱：並無放火等之犯意等語，不足採
    信。
  (三)被告放火後，於上開建築物尚未燒燬而喪失效用前，即由證
    人庚○○持滅火器及其他在場之人協助撲滅火勢，而僅燻黑
    慧賢宮內地板之事實，業據證人甲○○○、庚○○於本院審
    理時一致證述如前，並有現場照片在卷可參（見警卷第27頁
    至第30頁）。足認被告前開放火行為，尚未致慧賢宮此建築
    物之本體受損，而屬放火燒燬現有人所在之建築物未遂甚明
    。又按所謂「致生公共危險」，係指在客觀上已有發生具體
    公共危險之事實存在為必要，不必達於已發生實害之程度，
    但亦非僅以足生公共危險之虞之抽象危險為已足。查被告確
    已在慧賢宮內香爐附近地板開啟瓦斯桶開關，致瓦斯漏逸於
    慧賢宮內之事實，業經認定如前。此在宮內漏逸瓦斯，極易
    因點火、燃燒中香煙之火星、啟動電源開關、啟閉門窗等動
    作之摩擦或靜電產生之火星而引燃瓦斯，甚而爆炸之可能，
    造成對被害人戊○○及其他在場者生命、財產之威脅，自已
    發生具體公共危險之事實存在，應成立漏逸煤氣，致生公共
    危險犯行無訛。
  (四)被告確於上開時、地服用成分不明知白色粉末，當場被逮捕
    先行送醫救治後，診斷為食道損傷腐蝕劑毒性作用等情，雖
    經證人甲○○○於本院審理時證述明確，並有財團法人義大
    醫院診斷證明書及該粉末扣案可參，固可認被告應有前往慧
    賢宮自殺之意念。惟被告於偵查及本院審理中自承：在慧賢
    宮擔任義工10多年，案發當日凌晨0 時曾前往慧賢宮借神扇
    ，希望能供奉在家中保平安，然戊○○不願意出借，認為慧
    賢宮偏心等語（詳偵卷第4 頁第19行、本院卷第16頁第6 行
    至第8 行）。核與證人即告訴人戊○○於警詢中證稱：被告
    係慧賢宮之信徒，曾多次將宮中寶物即神扇請回家中供拜後
    又退回慧賢宮，96年1 月17日又前來借神扇，經告以神明指
    示前來宮中祭拜即可，不必請回家中，被告隨即離去，約莫
    20 分 鐘後，被告又再次前來，退還師父相送之護身符後離
    去等語相符（詳警卷第13頁第8 行至第13行）。參以被告曾
    於慧賢宮擔任義工10多年，且為該宮之信徒，可見被告在宗
    教信仰上，相當倚賴慧賢宮所供奉神明之保佑，對該宮相送
    之護身符理應善加保存，如非被告與該宮之關係生變，應無
    退還護身符之理。再者，被告於96年1 月17日凌晨0 時至慧
    賢宮借神扇未果，隨即在20分鐘後，再返回該宮退還護身符
    ，期間相隔僅20分鐘，足見被告因無法借到神扇，自認無法
    獲得神明庇佑，多年付出未受回報，而生不滿，故立即返家
    ，取出護身符，返回並交還慧賢宮，表示不再信仰該宮之神
    明，並與該宮劃清界線甚明。綜上各情以觀，被告於同日下
    午5時15 分許，駕車攜帶汽油等物品前來慧賢宮放火，除有
    自殘之用意外，尚包括為發洩對該宮不出借神扇之不滿，否
    則被告何須特別選定該宮為自殺之地點，並將汽油潑灑於宮
    內地面，旋開瓦斯桶開關，且以打火機點燃汽油？是被告所
    辯：只是單純要自殺等語，不足採信。
  (五)綜上所述，本件事證明確，被告犯行可堪認定，應依法論科
    。
二、核被告所為，係犯刑法第173 條第3 項、第1 項之放火燒燬
    現有人所在之建築物未遂罪，及同法第177 條第1 項之漏逸
    煤氣罪。被告一行為，同時觸犯上開罪名，為想像競合犯，
    依刑法第55條規定，從一重之放火燒燬現有人所在之建築物
    未遂罪處斷（被告所犯刑法第177 條第1 項之犯行，雖未據
    起訴，惟與前開起訴論罪科刑部分，具有想像競合犯之裁判
    上一罪關係，為起訴效力所及，本院自應併予審究）。被告
    著手於放火行為之實行而不遂，為未遂犯，依刑法第25條第
    2 項規定，減輕其刑。按刑法第19條規定；「行為時因精神
    障礙或其他心智缺陷，致不能辨識其行為違法或欠缺依其辨
    識而行為之能力者，不罰。行為時因前項之原因，致其辨識
    行為違法或依其辨識而行為之能力，顯著減低者，得減輕其
    刑」。本件經送請高雄市立凱旋醫院鑑定被告案發當時之精
    神狀態，鑑定結果認：「‧‧‧案主（即被告）之診斷符合
    重度憂鬱症及邊緣性智能不足。案主智商偏低，未達智能不
    足，屬邊緣性智能障礙（衛氏成人智力測驗分數落於70-84
    分）‧‧‧過去2 年來有持續之低落情緒、低自尊、睡眠困
    擾，符合輕憂鬱之診斷。目前仍有明顯憂鬱症狀‧‧‧其症
    狀持續時間已超過兩周，符合重度憂鬱症診斷併有精神病性
    特質，因此案主是符合所謂之雙重憂鬱症‧‧‧涉案當天，
    案主在前往慧賢宮前隨身攜帶鐮刀，表示是為了阻止其他人
    靠近自己，顯示其能夠意識到縱火行為無法為其他人所接受
    ，推論案主當時認識其行為不當之能力應未受影響。然案主
    長期處於憂鬱狀態，支持系統薄弱，且智能偏低、因應壓力
    之能力有限，涉案當天受到原本心理上依賴之宗教拒絕，出
    現強烈無助無望感，其面對挫折之反應便是以自殺作為逃避
    痛苦之方式，即使其認知此種行為不當，但案主仍無法依其
    辨識而做適當行為之表現，顯示當時衝動性強，無法周詳判
    斷行為之後果，推論案主當時已經受限於精神情緒異常狀態
    影響，導致其任之功能受損，故依其辨識而行為之能力應已
    達顯著減低之程度」等情，有該院96年9 月28日高市凱醫成
    字第0960005528號函暨檢附鑑定書可參（見本院卷第30頁至
    第37 頁） 。本院參酌上開鑑定結果及被告罹患重度憂鬱症
    ，屬邊緣性智能障礙且出現幻聽症狀，足認其業因前開因素
    ，致其辨識行為違法或依其辨識而行為之能力，顯著減低，
    爰依刑法第19條第2 項之規定減輕其刑，並遞減之。爰審酌
    被告在有人所在之建築物故意放火、漏逸煤氣，極易引燃蔓
    延或氣爆，造成人員及財產重大傷亡，竟無視其他人之生命
    、身體、財產安全，率意為之，對社會公共安全之危害非輕
    ，行為自有可議之處，惟念其犯案時已達精神耗弱程度，辨
    識能力較一般人顯著降低，與被害人戊○○達成和解，取得
    被害人原諒，有和解書在卷可參（見本院卷第66頁）等一切
    情狀，量處如主文所示之刑。另被告上開犯行之犯罪時間在
    96年4 月24日以前，合於中華民國96年罪犯減刑條例所定之
    減刑條件，應依法減其宣告刑2 分之1 。按我國刑法採刑罰
    與保安處分雙軌制度，在刑罰之外，特設保安處分專章（第
    12章），對於具有犯罪危險性者施以矯正、教育、治療等適
    當處分，以防止其再犯，危害社會安全。刑法第87條第2 項
    規定：「因有第19條第2 項及第20條之原因，其情狀足認有
    再犯或危害公共安全之虞時，於刑或之執行完畢或赦免後，
    令入相當處所，施以監護。但必要時，得於刑之執行前為之
    」。該條所定之監護處分，性質上有監禁與保護之雙重意義
    ，一方面使受處分人與社會隔離，以免危害社會；他方面給
    予適當治療，使其回歸社會生活。是因有刑法第19條第2 項
    情形而減輕其刑者，法院衡酌行為人之危險性，認為有危害
    公安之虞，為達到防衛社會之目的，有對其採取隔離、保護
    與治療措施之必要，即得一併宣告監護處分。本件依上開鑑
    定書所載，被告智能為重度憂鬱症及邊緣性智能不足，有持
    續之自殺意念，其自殺危險高，若未有醫療資源及相關治療
    介入，其再自殺之可能性高，建議給予精神科門診或住院治
    療。在此情況下，並參以被告現雖與輔佐人同住，但輔佐人
    仍須工作以負擔家計，無暇照顧被告，故於輔佐人工作期間
    內，被告多放任其自由發展，在與人相處之間，不無因控制
    能力、識別能力低於常人，而有再犯之虞，為預防其未來因
    上開病情之影響而出現類似之危險行為，宜接受持續規則之
    精神評估與治療，爰併予宣告令入相當之處所施以監護處分
    1 年，期依保安處分執行法第46條、第47條之規定，至指定
    之精神病院、醫院、慈善團體及其最近親屬或其他適當處所
    ，予以適當治療，並監視其行動，以資照顧，以避免被告之
    行為對於其個人及社會造成難以預料之危害。又本院考量被
    告曾因故意犯罪受有期徒刑以上刑之宣告，執行完畢後，5
    年以內未曾因故意犯罪受有期徒刑以上刑之宣告，此台灣高
    等法院被告開前案紀錄表在卷可憑，且與被害人達成和解，
    被害人願意原諒被告之事實，足認被告經此論罪科刑之教訓
    ，應知所警惕；復佐以被告罹患重度憂鬱症，屬邊緣性智能
    障礙，且出現幻聽症狀，現不宜入監執行，有上開鑑定書在
    卷可參，如強予自由刑之制裁，恐不能完全消除被告犯罪動
    機，倘經適當治療，應無再犯之虞，所宣告之刑以暫不執行
    為適當，爰併宣告緩刑3 年，以勵自新。扣案打火機1 把，
    為被告所有，且供本件犯罪所用之物，依刑法第38條第1 項
    第2 款規定，宣告沒收。至其餘如附表所示之扣案物，或無
    證據足認屬被告所有；或與本件犯行無關聯性，爰均不併為
    沒收之宣告。
據上論斷，應依刑事訴訟法第299 條第1 項，刑法第173 條第3
項、第1 項、第177 條第1 項、第19條第2 項、第25條第2 項、
第55條、第74條第1 項第2 款、第87條第2 項、第38條第1 項第
2 款，刑法施行法第1 條之1 ，中華民國96年罪犯減刑條例第2
條第1 項3 款、第4條、第7 條，判決如主文。
本案經檢察官丁○○到庭執行職務。
中    華    民    國    97    年    1     月    31    日
                  刑事第十五庭  審判長法  官  方百正
                                      法  官  王碧瑩
                                      法  官  方錦源
以上正本證明與原本無異。
如不服本判決應於收受本判決後10日內向本院提出上訴書狀，其
未敘述上訴理由者，並得於提起上訴後10日內向本院補提理由書
狀（均須按他造當事人之人數附繕本）「切勿逕送上級法院」。
中    華    民    國    97    年    1     月    31    日
                                      書記官  鄧思辰
┌──┬────┬──┬──┬────┬──┐
│編號│名   稱 │數量│編號│ 名稱   │數量│
├──┼────┼──┼──┼────┼──┤
│ 1  │汽油桶  │1個 │ 2  │瓦斯桶  │1個 │
├──┼────┼──┼──┼────┼──┤
│ 3  │鐮刀    │1把 │ 4  │鹽酸    │1瓶 │
├──┼────┼──┼──┼────┼──┤
│ 5  │打火機  │1個 │ 6  │粉狀物  │1包 │
└──┴────┴──┴──┴────┴──┘
附錄本件判決論罪科刑法條：
刑法第173條
放火燒燬現供人使用之住宅或現有人所在之建築物、礦坑、火車
電車或其他供水、陸、空公眾運輸之舟、車、航空機者，處無期
徒刑或7 年以上有期徒刑。
失火燒燬前項之物者，處1 年以下有期徒刑、拘役或5 百元以下
罰金。
第 1 項之未遂犯罰之。
預備犯第1 項之罪者，處1 年以下有期徒刑、拘役或3 百元以下
罰金。
刑法第177條第1項：
漏逸或間隔蒸氣、電氣、煤氣或其他氣體，致生公共危險者，處
3年以下有期徒刑、拘役或3百元以下罰金。


司法院資訊處製作；財團法人民間司法改革基金會備份。
